【裁判字號】    90,上易,374
【裁判日期】    901213
【裁判案由】    詐欺
【裁判全文】
臺灣高等法院刑事判決                  九十年度上易字第三七四號
    上訴人
    即被告      丁○
    選任辯護人  黃哲東
    上訴人
    即被告      戊○
右上訴人因詐欺案件，不服台灣臺北地方法院八十九年度易字第一二六八號中華民國
八十九年十一月二十二日第一審判決（起訴案號台灣臺北地方法院檢察署八十八年度
調偵字第五六三號）提起上訴，本院判決如左：
    主  文
原判決撤銷。
丁○、戊○共同意圖為自己不法之所有，以詐術使人將本人之物交付，戊○處有期徒
刑玖月；丁○處有期徒刑拾壹月。
    事  實
一、丁○曾因犯貪污治罪條例案，判處徒刑五年四月，褫奪公權四年；又偽造有價證
    券案，處徒刑一年九月；又詐欺案，處徒刑六月，經法院於民國（下同）七十八
    年十一月八日確定判決，應執行有期徒刑七年七月，褫奪公權四年，嗣又因八十
    年減刑，經本院裁定上開各罪應執行有期徒刑四年四月，褫奪公權二年八月，於
    八十一年二月二十六日執行完畢（不構成累犯）。
二、丁○與戊○二人均明知自己無資力，亦無購買不動產之意願，竟共同意圖為自己
    不法之所有，於八十七年八月間在台北市向甲○○誆稱：「台北市○○○路○段
    五十七號地下一樓欲出售，如買下可獲鉅額利潤。」云云，要求丁女投資新台幣
    （下同）壹佰萬元，並以丁○出資貳佰萬元，戊○、甲○○、丙○鑫各出資壹佰
    萬元比例出資為幌，於八十七年八月二十九日共同簽訂「共同投資買斷協議書」
    後，致使甲○○信以為真，即於八十七年九月二、五日，分二次匯款五十萬元共
    壹佰萬元至戊○之帳戶，並轉交給丁○，嗣於八十七年十月三日接到通知放棄，
    甲○○始發覺並無購買上揭房地產情事，幾經交涉始退還十萬元，餘款拒不返還
    ，而丁女始知受騙。
三、案經被害人甲○○訴由台灣台北地方法院檢察署檢察官偵查起訴。
    理  由
一、訊據上訴人即被告等均坦承右揭共同投資購屋之事實不諱（見原審卷第四十、五
    十六至五十八頁），惟否認有詐欺犯行。被告丁○辯稱：那是一個投資買斷的案
    子，那房子後來不能夠過戶，我自己本身亦賠了錢，我有告訴投資客戶，我不承
    認是詐欺云云。被告戊○辯稱：我不承認犯罪，我錢也拿出去了，我自己還有七
    十萬元沒拿回來云云。然查：
(一)右揭犯罪事實業據告訴人甲○○指訴綦詳（見偵字第一○四一七號卷第一至三頁
    ；原審卷第二十九、四十一、五十七頁；本院卷第三十二、三十三、五十九、七
    十一、七十四、一二九至一三一頁、本院九十年八月二日審判筆錄第十二頁、同
    年十月二十二日訊問筆錄、同年十一月二十九日審判筆錄），且有共同投資買斷
    協議書（見偵字第一○四一七號卷第四、五頁）、匯款單（見同前卷第六頁）、
    宣佈放棄書（見同前卷第七頁）等在卷足憑。
(二)被告等亦坦承收款之事（見偵字第一○四一七號卷第二十一、二十九、三十二頁
    ；原審卷第五十六、五十七頁），被告戊○坦承：收到甲○○交付之一百萬元業
    已轉交丁○等語（見偵卷第二十九頁背面；原審卷第四十頁），且不否認傳真宣
    佈放棄書給甲○○。觀其傳真之宣佈放棄書內容，略謂：敦化南路案子宣佈放棄
    ，屋主同意退款等語。然證人美商ＥＲＡ不動產加盟店震旦王之房屋仲介經紀人
    庚○○於本院到庭證稱：「（對於坐落在敦化南路地下一樓買賣房子的事？）知
    道，我是居中協調。˙˙˙，要我去談雙方的買賣條件等。（那他們雙方有沒有
    談妥？）沒有，因為連訂金都沒有付出來，買賣自然沒有辦法成立。˙˙˙（你
    是否認識被告丁○與戊○？）是，震旦王是加盟店，戊○是我們總經理」等語（
    見本院九十年十月二十二日訊問筆錄）。衡情，戊○既身為該房屋仲介公司之總
    經理，倘果真出資一百萬元，則對於本件買賣究竟進行到何種程度，當無不知之
    理，其自始應無購買意願甚明。
(三)雖被告丁○於本院辯稱：「因為後來查到這房子有違規被斷水斷電，雖然可以過
    戶，但是不能再做營利事業登記」，故未投資該屋云云（見本院卷第三十三頁）
    。惟查，臺北市松山區○○○路○段五十七號地下一樓建築物原經營金帝貴族三
    溫暖，因執行當時業者已自行拆除搬空，台北市政府工務局未執行停止供水供電
    處分，此有該局九十年六月十九日北市工建字第九○四三四○九○○○號函在卷
    可稽（見本院卷第一二五頁）。又證人即該建築原所有人己○○，亦到庭證稱：
    「伊原先是租給人家經營三溫暖，並未被斷水斷電，是承租人自己不經營才關店
    的。」（見本院九十年八月二日審判筆錄），可見被告丁○斷水斷電之說，不可
    採。
(四)證人己○○證稱：「戊○說他是仲介公司所以我請他幫我賣房子，戊○後來介紹
    邱先生來買房子，邱先生本來要跟我買房子，但是要去仲介公司簽約及收訂金的
    時候，戊○就阻止丁○，要丁○再考慮，所以才沒有買賣成功」等語（見本院九
    十年八月二日審判筆錄第十一頁），另被告丁○亦坦承：未買成（見偵卷第三十
    二頁背面）。再參諸己○○證稱：「庚○○是他們公司的業務員，他帶了丁○跟
    我見面，後來丁○也帶了一群投資人去看過現場，我跟丁○談了二次都不錯，後
    來就跟丁○要訂立契約，庚○○帶我去他們公司見總經理，也就是看到戊○，我
    說丁○為什麼沒有來，戊○說是他叫丁○不要來，戊○說要再考察丁○有沒有付
    款的能力，後來我有打電話給丁○，從此以後丁○都避不見面。」等語，及告訴
    人甲○○庭呈投資協議書，並謂：「協議書的內容是由ＥＲＡ來經銷，可是戊○
    在庭上卻說給業務員去銷售，可見是說謊的，後來是戊○打了二次電話催我付款
    ，戊○也給我壹張明細表說錢都已經繳出去了，地院開庭的時候被告二人都說有
    支付金錢，但是證人己○○沒有拿到任何一毛錢，可見被告所述不實在，戊○後
    來十月三日還傳真壹份給我，說叫我找丁○口氣要緩和一些，（實際上）屋主根
    本沒有拿到任何一毛錢，戊○的傳真卻說『屋主同意退款』，可見被告二人確實
    是詐欺，我要戊○配合與我一起告被告丁○，但是當時戊○都沒有辦法提出投資
    給款的證明，那些後來的單據都是戊○請丁○簽的，丁○每次都在要開庭的時候
    才給我壹萬、二萬等零零星星的錢。」等語（本院九十年八月二日筆錄），足見
    本件買賣未成，屋主己○○根本分文未取，被告戊○若非情虛，又何必傳真欺騙
    甲○○謂：「屋主同意退款」？告訴人指其與丁○共同詐欺，尚非無據。本件被
    告等收受告訴人金錢卻未投資亦不還錢，顯係自始共同蓄意詐欺，所辯純係卸責
    之詞無足憑信，犯行均堪認定。
二、核被告丁○、戊○等所為，係犯刑法第三百三十九條第一項之罪，兩人有犯意之
    聯絡及行為之分擔，皆為共同正犯。原審據以論罪科刑，原非無據。惟查，被告
    丁○意圖為自己不法之所有，以不正方法由自動付款設備取得他人之物部分，與
    本件並無裁判上一罪之關係（詳後述），移送併辦部分應退由檢察官另行偵查，
    乃原審竟誤認該部分與本件有連續犯之裁判上一罪關係，而予以論罪科刑，其認
    事用法自有未洽，又被告丁○前科情形，不構成累犯，原判決以累犯加重其刑，
    亦有未洽。本件被告等上訴否認犯罪固無理由，惟原判決既有前揭可議之處，即
    屬無可維持，應由本院予以撤銷改判。爰審酌被告等犯罪之動機、手段、被害人
    所受損害之程度、犯罪後之態度等一切情狀，分別量處如主文第二項所示之刑，
    以示懲儆。
三、併辦意旨略以：丁○另於同年四、五月間基於概括之犯意，盜領乙○○所有在寶
    島商業銀行股份有限公司（下稱寶島銀行）之貸款陸拾萬元，嗣因被發覺始清償
    其中貳拾伍萬元，因認與本件有連續犯之裁判上一罪關係云云。惟按，刑法第五
    十六條所謂「同一之罪名」，係指基於概括之犯意，連續數行為，觸犯構成犯罪
    要件相同之罪名者而言（司法院大法官會議釋字第一五二號解釋）。經查，本件
    係寶島銀行承辦美商不動產公司之員工團體信用貸款，告訴人乙○○原已提出信
    用貸款、新帳戶、信用卡及提款卡之申請書，嗣因反悔而向寶島銀行承辦人楊瀚
    表示撤回申請信用貸款之意思表示，惟寶島銀行仍將存摺及提款卡等交付丁○，
    並將貸款撥入乙○○之帳戶，丁○明知未經乙○○授權，竟意圖為自己不法之所
    有，侵占伊所持有之乙○○存摺及提款卡等物，復基於前揭不法所有之意圖，以
    不正方法由自動付款設備取得寶島銀行撥入乙○○帳戶之貸款六十萬元等情，除
    據被害人乙○○指訴綦詳，並經證人楊瀚證述明確外，亦據丁○自承在卷。復有
    華南產物保險公司保險費收據、帳戶交易查詢報表、借據、信貸申請書等在卷可
    稽。核被告丁○所為，固係犯刑法第三百三十五條第一項之侵占罪及同法第三百
    三十九條之二之由自動付款設備取得他人之物罪，二罪有方法結果上之牽連關係
    ，應從一重依侵占罪論處。惟查，丁○實係利用伊偶然持有乙○○存摺及提款卡
    等物之機會，臨時起意侵占並盜領乙○○所有在寶島銀行之貸款陸拾萬元，尚難
    謂與本件犯行係基於概括之犯意；況刑法第三百三十九條之二與本件所犯同法第
    三百三十九條第一項之犯罪構成要件並不相同，依前揭司法院大法官會議釋字第
    一五二號解釋之意旨，既非刑法第五十六條所謂「同一之罪名」，自難謂與本件
    有連續犯之裁判上一罪之關係，法院即無從併予審理，應退由檢察官另為適法之
    處分，合此敘明。
四、被告丁○經本院合法傳喚，無正當之理由不到庭，爰不待其陳述，逕行判決。
據上論斷，應依刑事訴訟法第三百六十九條第一項前段、第三百七十一條、第三百六
十四條、第二百九十九條第一項前段，刑法第二十八條、第三百三十九條第一項，罰
金罰鍰提高標準條例第一條前段，判決如主文。
本案經檢察官沈明倫到庭執行職務。
中      華      民      國    九十      年     十二     月     十三     日
                              台灣高等法院刑事第九庭
                                  審判長法  官  李  文  成
                                        法  官  周  盈  文
                                        法  官  官  有  明
右正本證明與原本無異。
不得上訴。
                                      書記官    林  蓓  瑜
中      華      民      國     九十     年      十二    月     十四     日
附錄本案論罪科刑法條全文：
刑法第三百三十九條
一意圖為自己或第三人不法之所有，以詐術使人將本人或第三人之物交付者，處五年
  以下有期徒刑、拘役或科或併科一千元以下罰金。
二以前項方法得財產上不法之利益或使第三人得之者亦同。
三前二項之未遂犯罰之。
    理  由
附錄：本判決論罪科刑法條全文


司法院資訊處製作；財團法人民間司法改革基金會備份。
